【裁判字號】    95,訴,711
【裁判日期】    971230
【裁判案由】    分割共有物
【裁判全文】
臺灣彰化地方法院民事判決  95年度訴字第711號
原      告  己○○
訴訟代理人  劉淑華律師
被      告  Ａ○○
訴訟代理人  Ｂ○○
被      告  寅○○
            未○○
                        樓
            Ｇ○○
兼上一人之
訴訟代理人  戊○○
被      告  丑○○
            天○○
                        巷8之.
兼上一人之
訴訟代理人  子○○
被      告
                        1號
            Ｃ○○
            壬○○
                        8號
            丁○○
            丙○○
            Ｄ○○○
            乙○○
                        8號
            Ｅ○○○
                        5號
            甲○○○
            Ｆ○○
            Ｊ○○
                        14號.
            Ｉ○○
            辰○○○
上三人共同
訴訟代理人  Ｈ○○
                        號
被      告  戌○○
                        弄7號.
            亥○○
            申○○
                        號2樓.
            午○○
            地○○○
            宙○○
            玄○○
                        10號.
            黃○○
                        樓
上列當事人間請求分割共有物事件，本院於民國97年12月16日言
詞辯論終結，判決如下：
    主  文
被告地○○○、宙○○、玄○○、黃○○應就被繼承人許舛遺留
坐落彰化縣秀水鄉○○段四五八地號、地目旱、面積一千二百一
十五平方公尺之土地應有部分三十六分之一，辦理繼承登記。
兩造共有坐落彰化縣秀水鄉○○段四五八地號、地目建、面積一
千二百一十五平方公尺土地應分割如彰化縣彰化地政事務所於民
國九十七年十二月一日繪製之土地複丈成果圖（如附圖一）所示
：編號Ａ部分，面積九十三平方公尺，分歸被告戊○○取得；編
號A-1部分，面積四十七平方公尺，分歸被告Ｇ○○取得；編號B
部分，面積二百一十七平方公尺，分歸被告辰○○○、Ｊ○○、
Ｉ○○共同取得，並按如附表編號三所示應有部分比例維持共有
；編號C 部分，面積三十二平方公尺，分歸被告未○○取得；編
號D 部分，面積二十平方公尺分歸被告戌○○取得；編號E 部分
，面積十四平方公尺，分歸被告壬○○取得；編號F 部分，面積
二十平方公尺，分歸被告Ｃ○○取得；編號G 部分，面積三十四
平方公尺，分歸由許舛繼承人即被告地○○○、宙○○、黃○○
、玄○○共同取得，並保持公同共有；編號H 部分，面積一百零
一平方公尺，分歸被告丁○○、丙○○、乙○○、Ｄ○○○、Ｆ
○○、Ｅ○○○、甲○○○共同取得，並維持公同共有；編號I
部分，面積二十平方公尺，分歸被告亥○○取得；編號J部分，
面積二十平方公尺，分歸被告申○○取得；編號K部分，面積九
十一平方公尺，分歸被告寅○○取得；編號L部分，面積一百二
十九平方公尺，分歸被告Ａ○○取得；編號M部分，面積一百二
十一平方公尺，分歸被告子○○、丑○○共同取得，並按如附表
編號十四所示應有部分比例維持共有；編號N部分，面積一百二
十一平方公尺，分歸被告午○○取得；編號O、P部分，面積各為
一百二十一、十四平方公尺，分歸原告己○○取得。
原告己○○應給付被告天○○新台幣肆拾肆萬肆仟陸佰柒拾伍元
；被告戊○○應分別給付被告辰○○○新台幣壹拾肆萬貳仟參佰
肆拾參元、被告Ｊ○○新台幣壹拾肆萬肆仟玖佰參拾壹元、被告
Ｉ○○新台幣陸萬貳仟壹佰壹拾參元。
訴訟費用由兩造各按如附表所示比例負擔。
    事實及理由
壹、程序部分：
一、按訴訟繫屬中為訴訟標的之法律關係，雖移轉於第三人，於
    訴訟無影響。但第三人如經兩造同意，得聲請代當事人承當
    訴訟。民事訴訟法第254條第1項定有明文。本件訴訟繫屬中
    ，被告戊○○就系爭土地應有部分其中360 分之14，移轉予
    被告Ｇ○○；被告巳○○、酉○就其系爭土地應有部分，分
    別移轉予被告辰○○○；被告辛○○、庚○○、卯○○、癸○就其系爭土地應有部分，分別移轉予被告Ｊ○○；被告癸○就其系爭土地應有部分，移轉予被告Ｉ○○；被告宇○○
    就其系爭土地應有部分，移轉予被告子○○；被告卯○○就
    其系爭土地應有部分，先移轉予許美燕，再移轉予被告午○○，此有土地登記第二類謄本、土地異動索引在卷可稽，而
    受移轉之Ｊ○○、Ｉ○○、子○○、辰○○○、午○○、Ｇ
    ○○等人均以書狀或於本院審理時當庭以言詞聲請代原當事
    人承當訴訟，且均經原告同意之（參見本院97年5月1日言詞
    辯論筆錄第2 頁，本院卷二第320頁背；承當訴訟聲明狀，
    本院卷第13頁、第17頁；），依上揭法條之規定，受移轉之
    Ｇ○○、Ｊ○○、Ｉ○○、子○○、辰○○○、午○○等人
    就其受移轉部分，即接替原當事人而為當事人、合先敘明。
二、被告酉○、宇○○、寅○○、未○○、癸○、丑○○、辛○○、庚○○、Ｃ○○、壬○○、丁○○、丙○○、Ｄ○○○
    、乙○○、Ｅ○○○、甲○○○、Ｆ○○、巳○○、戌○○
    、亥○○、申○○、午○○、地○○○、宙○○、玄○○、
    黃○○；承當訴訟人Ｉ○○、未於最後言詞辯論期日到場，
    核無民事訴訟法第386 條各款所列情形，爰依原告之聲請，
    由其一造辯論而為判決。
貳、實體部分：
一、原告主張：坐落彰化縣秀水鄉○○段458 地號、地目旱、面
    積1215平方公尺土地（下稱系爭土地）為原告與被告戊○○
    、Ｇ○○、辰○○○、Ｊ○○、Ｉ○○、未○○、戌○○、
    壬○○、Ｃ○○、丁○○、丙○○、乙○○、Ｄ○○○、Ｆ
    ○○、Ｅ○○○、甲○○○、亥○○、申○○、寅○○、Ａ
    ○○、丑○○、子○○、午○○、天○○及原共有人許舛（
    由被告地○○○、宙○○、玄○○、黃○○共同繼承）所共
    有，應有部分如附表所示。兩造就系爭土地並無不分割期限
    之約定，亦無因物之使用目的不能分割之情形，惟兩造間無
    法達成協議為分割，為此請求裁判分割。本件依彰化縣彰化
    地政事務所於民國97年12月1日繪製之土地複丈成果圖（如
    附圖一）所示分割方案分割後，被告天○○部分持分面積僅
    14平方公尺，經其同意採變價分割，金額以當事人私下換購
    金額，每坪新台幣（下同）105,000元，即每平方公尺
    31,763元（元以下四捨五入）為變價金額，則原告應補償被
    告天○○部分444,675元。而被告辰○○○、Ｊ○○、Ｉ○○持份面積共計228平方公尺，較其分配面積217平方公尺短
    少11平方公尺；被告戊○○受分配面積93平方公尺，較持分
    面積82平方公尺增加11平方公尺，經其同意以上開金額補償
    ，則應各補償被告辰○○○、Ｊ○○、Ｉ○○142,343元、
    144,931元、62,113元。又系爭土地原共有人許舛於89年8月
    26日死亡，被告地○○○、宙○○、玄○○、黃○○為其繼
    承人，迄今均未辦理繼承登記，爰併請求被告地○○○、宙
    ○○、玄○○、黃○○就被繼承人許舛遺留系爭土地應有部
    分辦理繼承登記。並聲明：(一)被告地○○○、宙○○、玄○○、黃○○應就被繼承人許舛遺留坐落彰化縣秀水鄉○○段
    458地號、地目旱、面積1215平方公尺之土地應有部分36分
    之1，辦理繼承登記。(二)兩造共有坐落彰化縣秀水鄉○○段
    458地號、地目旱、面積1215平方公尺土地請准依附圖一所
    示方案分割。
二、被告答辯：
  (一)被告子○○、丑○○、辰○○○、未○○、天○○答辯：提
    出分割方案如附圖二所示，並聲明：原告之訴駁回；訴訟費
    用由原告負擔。
  (二)被告戊○○答辯：同意分割，並同意以原告提出之換價金額
    即每平方公尺31,763元，並聲明：依法判決；訴訟費用由原
    告負擔。
  (三)被告Ａ○○答辯：希望以現有房屋部分為分割，採原告起訴
    狀所提之分割方案，並聲明：依法判決；訴訟費用由原告負
    擔。
  (四)被告宙○○答辯：不同意原告所提之分割方案，如不與鄰地
    （同段455地號土地）一同分割，作完整規劃，將使伊所有
    之建物與土地無法謀合，並聲明：原告之訴駁回；訴訟費用
    由原告負擔。
  (五)被告Ｇ○○答辯：希望要保留房屋，土地與被告戊○○分開
    。並聲明：原告之訴駁回；訴訟費用由原告負擔。
  (六)被告天○○訴訟代理人兼被告子○○答辯：被告天○○部分
    願變價分割，同意原告所提出之換價金額，附圖一中編號P
    部分希望以持分比例保持共有，並聲明：依法判決；訴訟費
    用由原告負擔。
  (七)被告Ｉ○○、Ｊ○○、被告辰○○○之訴訟代理人兼被告Ｈ
    ○○答辯：沒有意見。並聲明：依法判決；訴訟費用由原告
    負擔。
  (八)除前述(一)至(七)被告外之其餘被告，均經合法通知而未於言詞
    辯論期日到場，亦未提出書狀為答辯或爭執。
三、本院之判斷：
  (一)原告主張系爭土地為原告與被告戊○○、Ｇ○○、辰○○○
    、Ｊ○○、Ｉ○○、未○○、戌○○、壬○○、Ｃ○○、丁○○、丙○○、乙○○、Ｄ○○○、Ｆ○○、Ｅ○○○、甲○○○、亥○○、申○○、寅○○、Ａ○○、丑○○、子○○、午○○、天○○及原共有人許舛即由被告地○○○、宙
    ○○、玄○○、黃○○共同繼承而共有，應有部分各如附表
    所示，且共有人間就上開系爭土地，無不分割期限之約定，
    亦無因物之使用目的不能分割之情形，惟無法協議分割；另
    共有人許舛89年8月26日死亡，由其繼承人即被告地○○○
    、宙○○、玄○○、黃○○共同繼承，但迄今尚未辦理繼承
    登記等事實，業據其提出土地登記謄本、繼承系統表及戶籍
    謄本為證，亦為到場被告子○○、丑○○、辰○○○、未○○、天○○、戊○○、宙○○、Ａ○○、Ｇ○○、Ｈ○○、
    Ｉ○○、Ｊ○○所不爭執。堪信原告前揭主張為真實。
  (二)按各共有人，得隨時請求分割共有物，但因物之使用目的不
    能分割或契約訂有不分割之期限者，不在此限，又共有物之
    分割，依共有人協議之方法行之，分割之方法，不能協議決
    定者，法院得因任何共有人之聲請，命為下列之分配：(1)以
    原物分配於各共有人；(2)變賣共有物，以價金分配於各共有
    人，且以原物為分配時，如共有人中，有不能按其應有部分
    受分配者，得以金錢補償之，民法第823條第1 項、第824條
    分別規定甚明。從而，原告為系爭土地之共有人，依上開規
    定，以其他共有人為共同被告，請求裁判分割系爭土地，要
    無不合，應予准許。
  (三)按因繼承、強制執行、公用徵收或法院之判決，於登記前已
    取得不動產物權者，非經登記，不得處分其物權，民法第75
    9 條定有明文。又分割共有物，性質上為處分行為，依民法
    第759 條規定，共有不動產之共有人中有人死亡時，於其繼
    承人未為繼承登記以前，固不得分割共有物。惟原告如於本
    件訴訟中，請求已死亡之共有人之繼承人辦理繼承登記，並
    合併對繼承人及其餘共有人為分割共有物之請求，不但符合
    訴訟經濟原則，亦與民法第759條規定之旨趣無違，最高法
    院69年臺上字第1012號判例意旨參照。查系爭土地原共有人
    許舛已於起訴前即89年8月26日死亡，有戶籍謄本在卷可查
    ，其應有部分由繼承人即被告地○○○、宙○○、玄○○、
    黃○○繼承，惟其尚未辦理系爭土地之繼承登記，有土地登
    記謄本在卷可查，原告請求分割系爭土地，同時一併請求上
    開被告就系爭土地共有人許舛遺留系爭土地之應有部分36
    分之1，辦理繼承登記，尚無不合，應予准許。爰判決如主
    文第一項所示。
  (四)查系爭土地之地目：旱、使用分區：住宅區，地形略成長方
    形，目前有部分共有人所有建物多棟坐落系爭土地上，西北
    方臨彰水路可供通行等情，業經本院囑託彰化縣彰化地政事
    務所派員會同勘測屬實，製有勘驗筆錄、土地複丈成果圖（
    現況圖）在卷可稽。本件審酌兩造使用現況、持分比例及整
    體利用與經濟價值觀之，原告訴訟代理人自起訴後至言詞辯
    論前，均參酌共有人之意見，屢次修正，以期符合多數分割
    意見，嗣最後修正之分割方案即彰化縣彰化地政事務所97年
    12月1日繪製複丈成果圖（如附圖一），多符合目前共有人
    使用現況及日後交換土地之考量，亦經到庭被告戊○○、Ｈ
    ○○、Ｇ○○於本院表示同意，且多數被告未予爭執，亦未
    見對兩造有何特別不利之處。被告子○○、丑○○、辰○○○、未○○、天○○、子○○辯稱：依如附圖二所示為本件
    分割方法（本院卷三第268頁）云云，惟查被告天○○、子
    ○○、辰○○○原同意如附圖一分割方案，詎嗣後反悔，並
    遲於最後言詞辯論期日前即97年12月8日始提出如附圖二所
    示分割方案，已距本件起訴日即95年8月已達2年多之久，顯
    係意圖延滯訴訟或有因重大過失逾時始行提出攻擊或防禦方
    法，實礙本件訴訟之終結，依民事訴訟法第196條之規定，
    即得不予採取，況上開方案無考量現況及其他共有人之情狀
    ，難認可採。被告宙○○固陳稱系爭土地應與相鄰同段455
    地號土地為整體規劃考量云云，然被告宙○○卻未提出任何
    具體之分割方案供本院審酌，且系爭土地與相鄰之同段455
    地號土地共有人未盡相同，亦未非本件應分割之標的，自非
    本件審理範圍，是被告宙○○所辯，要無可採。再被告辰○○○、Ｊ○○、Ｉ○○；被告子○○、丑○○於本院陳明其
    等願於分割後維持共有。從而，是本件應分割如附圖一所示
    ，應較妥適，足堪為採。爰判決如主文第二項前段所示。
  (五)又分割共有物之訴，以原物為分配時，如共有人中，有不能
    按其應有部分受分配者，得以金錢補償之，民法第824條第3
    項定有明文。經查，系爭土地依附圖一所示分割結果，因被
    告天○○應有部分土地面積為14平方公尺，願採變價分割，
    並經原告同意接受被告天○○上開部分面積土地，為原告同
    意在卷；被告戊○○分割後分配面積較原應有部分面積增加
    11平方公尺，即被告辰○○○、Ｊ○○、Ｉ○○為保全被告
    戊○○之配偶被告洪貹所有在系爭土地上之建物，因而減少
    面積11平方公尺，彼等均表示願以每坪新台幣105,000元為
    補償之計算依據，本院認為上開計算基準，核無不妥，從而
    ，原告己○○應給付被告天○○444,675元、被告戊○○應
    各給付被告辰○○○、Ｊ○○、Ｉ○○142,343元、144,931
    元、62,113元，以補償分配土地不足之部分。爰判決如主文
    第二項後段所示。
四、本件事證已臻明確，兩造其餘之攻擊或防禦方法及事證，經
    本院詳加審酌後，核與本件判決結果不生影響，爰不再逐一
    論列，附此敘明。
五、訴訟費用負擔之依據：民事訴訟法第78條、第80條之1、第
    85 條第1項但書、第2項。
中    華    民    國    97    年    12    月    30    日
                  民事第二庭    法  官  張德寬
一、附圖一：彰化縣北斗地政事務所97年12月1 日繪製之土地複
            丈成果圖。
    附圖二：被告子○○、丑○○、天○○、辰○○○、未○○
            於97年12月8日提出之分割方案。
二、附表：
┌──┬─────────┬──────┬─────┬───────┐
│編號│ 共有人           │應有部分比例│訴訟費用  │分配後應有部分│
│    │                  │            │負擔比例  │比例          │
├──┼─────────┼──────┼─────┼───────┤
│1   │戊○○            │24/360      │24/360    │    1         │
├──┼─────────┼──────┼─────┼───────┤
│2   │Ｇ○○            │14/360      │14/360    │    1         │
├──┼────┬────┼──────┼─────┼───────┤
│3   │辰○○○│維持共有│55/720      │55/720    │  55/135      │
│    ├────┤        ├──────┼─────┼───────┤
│    │Ｊ○○  │        │28/360      │28/360    │  56/135      │
│    ├────┤        ├──────┼─────┼───────┤
│    │Ｉ○○  │        │12/360      │12/360    │  24/135      │
├──┼────┼────┼──────┼─────┼───────┤
│4   │未○○  │        │19/720      │19/720    │    1         │
├──┼────┼────┼──────┼─────┼───────┤
│5   │戌○○  │        │1/60        │1/60      │    1         │
├──┼────┼────┼──────┼─────┼───────┤
│6   │壬○○  │        │757/67500   │757/67500 │    1         │
├──┼────┼────┼──────┼─────┼───────┤
│7   │Ｃ○○  │        │6/360       │6/360     │    1         │
├──┼────┴────┼──────┼─────┼───────┤
│8   │地○○○、宙○○  │1/36        │10/360    │    1         │
│    │黃○○、玄○○    │            │連帶負擔  │              │
│    │（為許舛之繼承人）│            │          │              │
│    │，公同共有        │            │          │              │
│    │                  │            │          │              │
├──┼─────────┼──────┼─────┼───────┤
│9   │丁○○、丙○○、李│3/36        │3/36      │    1         │
│    │玉葉、Ｄ○○○、廖│            │連帶負擔  │              │
│    │銘玉、Ｅ○○○、白│            │          │              │
│    │廖圍珠，公同共有  │            │          │              │
├──┼─────────┼──────┼─────┼───────┤
│10  │亥○○            │1/60        │1/60      │    1         │
├──┼─────────┼──────┼─────┼───────┤
│11  │申○○            │1/60        │1/60      │    1         │
├──┼─────────┼──────┼─────┼───────┤
│12  │寅○○            │27/360      │27/360    │    1         │
├──┼─────────┼──────┼─────┼───────┤
│13  │Ａ○○            │38/360      │38/360    │    1         │
├──┼────┬────┼──────┼─────┼───────┤
│14  │子○○  │維持共有│32/360      │32/360    │  32/36       │
│    ├────┤        ├──────┼─────┼───────┤
│    │丑○○  │        │1/90        │1/90      │   4/36       │
├──┼────┴────┼──────┼─────┼───────┤
│15  │午○○            │1/10        │1/10      │    1         │
├──┼─────────┼──────┼─────┼───────┤
│16  │己○○            │6743/67500  │6743/67500│    1         │
├──┼─────────┼──────┼─────┼───────┤
│17  │天○○            │1/90        │1/90      │    1         │
└──┴─────────┴──────┴─────┴───────┘
以上正本係照原本作成。
如對判決上訴，應於判決送達後20日內向本院提出上訴狀。
中    華    民    國    98    年    1     月    7       日
                                書記官  魏淑美


司法院資訊處製作；財團法人民間司法改革基金會備份。
